【裁判字號】    90,重訴,189
【裁判日期】    900823
【裁判案由】    解除買賣契約
【裁判全文】
臺灣彰化地方法院民事判決  九十年度重訴字第一八九號
    原      告  丁○○○
    訴訟代理人  丙○○
    被      告  乙○○
                甲○
    訴訟代理人  林見軍律師
    複代理人    王叔榮律師
右當事人間請求解除買賣契約事件，本院判決如左：
    主      文
原告之訴及假執行之聲請均駁回。
訴訟費用由原告負擔。
    事      實
甲、原告方面：
一、聲明：求為判決
  （一）確認原告與被告乙○○於民國八十八年十月十三日，就坐落彰化縣北斗鎮○
        ○段第五六七地號、面積四九二平方公尺及同段第五六八地號、面積二０三
        四平方公尺二筆土地之所有權買賣契約因解除而不存在。
  （二）被告甲○應就坐落彰化縣北斗鎮○○段第五六七地號、面積四九二平方公尺
        及同段第五六八地號、面積二０三四平方公尺二筆土地之所有權移轉登記應
        予塗銷，回復予原告。
  （三）願供擔保宣告假執行。
二、陳述：
  （一）原告將所有坐落彰化縣北斗鎮○○段第五六七地號、面積四九二平方公尺及
        同段第五六八地號、面積二０三四平方公尺二筆土地之所有權全部，於八十
        八年十月十三日以每台分新台幣（下同）三百三十八萬元出售予被告乙○○
        ，並依契約第四條協同被告乙○○指定之信託人即被告甲○向地政機關辦理
        土地所有權移轉登記，並於八十九年二月十五日點交予被告乙○○完畢，詎
        被告乙○○竟違反該買賣契約第三條約定，拒將殘款五萬元付清予原告，經
        原告依契約第十條以存證信函對被告乙○○催告期滿後，被告乙○○仍拒絕
        給付，故依民法第二百五十四條規定，解除契約，又原告與被告乙○○間買
        賣契約第八條將上開土地登記給被告甲○，本件買賣契約因解除而歸於消滅
        ，被告甲○取得之所有權移轉登記為不當得利，應予塗銷，依同法第二百五
        十九條第一款規定，被告甲○取得之權利應回復予原告。至於被告張玉松所
        交付之訂金及價金，依買賣契約第十條由原告沒入。
  （二）原告依約將上開土地所有權移轉登記予被告甲○之後，原告復依約將地上物
        有礙耕種之設施清除完畢點交由被告受領，被告未於點交當時表示異議，事
        後並未透過介紹人林玉士向原告表示拒絕點交，被告自典交後即開始整地耕
        作迄今，其為自身耕作之便而將土地整地或改良，此等費用並未約定由原告
        負擔，豈得由被告擅自從殘款五萬元中扣除。契約只要有一部分不履行即構
        成違約，被告張玉松既未交付上開五萬元，即已違約，故被告張玉松所交付
        之訂金及價金，依契約已為違約金，原告沒入此等違約金，核與被告所辯損
        人不利己、公共利益無涉。
三、證據：提出土地買賣契約書影本一件、存證信函影本二件、土地登記簿謄本二件
    等為證，並聲請訊問證人許龍通。
乙、被告方面：
一、聲明：求為判決如主文所示。
二、陳述：
  （一）原告丁○○○與被告乙○○於八十八年十月十三日就系爭坐落彰化縣北斗鎮
        ○○段第五六七號、五六八號等二筆土地所簽立之買賣契約，買賣總價乃高
        達八百七十五萬二千五百五十四元，且訂約後，被告乙○○本於誠信依約履
        行給付價金之各該義務，至於原告顏某依契約備註欄所載：「清除地上物點
        交甲方（即被告乙○○）」、「買賣標的物點交方法，雙方約定於農曆八十
        九年元月一日（即國曆之二月五日）乙方（即原告）應將上開買賣標的物點
        交甲方（即被告乙○○）所有」之約定，本應於八十九年二月五日之前負責
        清除地上物並協同點交，無奈原告在清除地上物之過程中，雖就其上之水泥
        柱、塑膠網有所清理，但對於置於其上用以栽種植物之塑膠盆栽等殘留物品
        ，卻未善盡清除之責，嗣被告乙○○雖屢促原告顏某善盡理清地上物之責，
        但原告就此竟置之不理，之後被告乙○○乃再透過立約時之介紹人林玉士君
        代為轉達要求原告顏某善盡理清地上物之責，原告仍不為所動，至二月下旬
        ，被告乙○○只好自行委請工人清除剩餘之地上物，並依照系爭買賣契約第
        三條第三款所示：「殘款新台幣五萬元整於點交標的物日付清」之約定，將
        用作屆時原告未能履行清除地上物之五萬元押金，拿來抵充理清地上物之費
        用，被告乙○○雖花費一萬餘元，但念及商誼，願就扣除清除地上物之實際
        發生數額後之餘額，以整數四萬元計付予原告，原告卻就其善盡理清地上物
        之責有所爭執，堅稱被告乙○○扣除代為清理費用之舉其不認帳，定要五萬
        元之殘款整數云云，而就原告此一無理之要求，被告乙○○更委由介紹人林
        玉士將扣款餘額之四萬元給付予原告，孰知原告竟拒絕受領，硬是要求五萬
        元整，事後被告乙○○為求速了，乃再透過林玉士君轉達當面會談之意，奈
        原告竟不為所動，且旋即發函、起訴。系爭殘款，非被告乙○○不為給付，
        而係原告不肯依約承擔其應有之責，拒絕受領，是被告乙○○何來給付遲延
        之有。
  （二）況且系爭殘款之交付時期乃為點交標的物之日，而原告因遲未善盡理清地上
        物，以致雙方就系爭土地根本未曾協同點交過，是即便撇開上述情事不談，
        系爭殘款之清償日亦因雙方尚未點交，而未屆清償期，由此益見原告此一請
        求顯屬無據。退步而言，縱認原告所言八十九年二月十五日已為點交等語，
        係屬實情，然依約點交日應為八十九年二月五日，已如前述，是就點交遲延
        乙節，原告當須擔負給付遲延之損害賠償之責，從而，被告乙○○在原告未
        就此明示其應負擔之責任之前，亦可主張同時履行抗辯之權。再退萬步而言
        ，然本件買賣總價高達八百七十五萬二千五百五十四元，而被告乙○○僅尚
        差五萬元尚未給付，乃屬不爭之事實，而尚未清償之殘款五萬元，較諸總價
        八百七十五萬餘元之價額，比例近千分之五，該數可謂微乎其微，原告基於
        如此微額之遲延給付，據為解除買賣契約之藉口，顯與民法第一百四十八條
        之規定有所違悖甚明，此參最高法院五十八年度台上第二八四八號民事判決
        所揭意旨可明，原告此之解除權之行使，當因牴觸上開規定，而屬無效。
  （三）按契約解除時，當事人雙方固負回復原狀之義務，惟本件原告據以主張解除
        系爭買賣契約，於法容有未洽，不生解約之效力，是被告甲○何須互負回復
        原狀義務之責。再本件契約當事人，依買賣契約書所載係乙○○、丁○○○
        二人，甲○則非契約之當事人，因之，本於契約之效力，原則上僅存於契約
        當事人間，是法律行為因無效而應負回復原狀之責任者，當僅止於當事人為
        限，可參最高法院八十九年度台上字第二０四八號判決要旨，故原告向非當
        事人之被告甲○本於民法第二百五十九條之規定，主張解除契約後之回復原
        狀之請求，顯有不當。
三、證據：提出相片六張為證，並聲請訊問證人林玉士。
丙、本院依聲請訊問證人許龍通、林玉士。
    理      由
一、原告主張其將坐落彰化縣北斗鎮○○段第五六七地號、第五六八地號二筆土地之
    所有權全部，於八十八年十月十三日以每台分三百三十八萬元出售予被告乙○○
    ，並依約將土地所有權移轉登記予被告甲○之事實，為被告所不爭執，且有不動
    產買賣契約書、土地登記謄本可稽，自堪信為真實。
二、又原告主張被告乙○○尚有殘款五萬元未付予原告，經存證信函對被告乙○○催
    告期滿後，被告乙○○仍拒絕給付，故依民法第二百五十四條規定解除契約等語
    ，被告乙○○固不否認尚有五萬元未交付，以及收到原告存證信函催告之事實，
    惟辯稱：依契約原告應負責清除地上物，然對地上之塑膠盆栽等殘留物品並未清
    除，經其反映後原告置之不理，被告乙○○自行雇工清除花費一萬餘元，故將五
    萬元押金扣除該等花費後，被告乙○○欲給付四萬元予原告，原告竟拒絕受領，
    故被告乙○○並無給付遲延情形等語。經查：
  （一）被告乙○○上開主張，雖為原告所否認，並辯稱其已清除地上物如水泥柱、
        網子，有請其母親及太太去清理塑膠苗盆，林玉士並未向其提到付款之事等
        語，然經證人即契約之介紹人林玉士到庭結證稱：被告有請人去清除土地上
        塑膠苗盆、花盆，乙○○說叫人清除花了一萬多元，所以要扣掉一萬元，並
        將四萬元交給伊轉交原告，伊打電話通知原告，原告說一定要五萬元，不肯
        收這四萬元等語明確，核與被告乙○○所述之情節相符，且有不動產買賣契
        約書、現場之相片可佐，被告乙○○之上開抗辯，固堪信為真實。
  （二）惟按買賣契約其價金之清償地未經約定，依民法第三百十四條第二款規定，
        應以債權人之住所地為清償地。又債權人受領遲延時，清償人得依提存方法
        以免除其債務，民法第三百二十六條定有明文。而所謂受領遲延者，乃指債
        權人對於清償人依債務本旨提出之給付，拒絕受領或不能受領之情形而言。
        是故清償人以債權人受領遲延為原因而提存者，必須依債務本旨提出其給付
        ，經債權人表示拒絕受領或有不能受領之情形，始得為之，倘未為給付之提
        出，或不依債務本旨提出，均不能構成提存之要件，清償人若逕為提存，或
        未提存，則不生清償之效力。被告前揭主張，雖屬可採，然本件買賣契約中
        並未明定債務清償地，故依民法第三百十四條第二款規定，自應以債權人即
        原告之住所地為清償地，被告雖將四萬元交予林玉士，惟林玉士僅以電話通
        知原告，並未將款項提出於原告之住所地，此與上開清償地之規定有違，被
        告即未依債務本旨提出給付，自難謂原告有受領遲延之情形，況且被告乙○
        ○亦未將此部分款項提存，自不生清償之效力。而原告既以存證信函向被告
        催告於五日內繳納剩餘殘款，被告乙○○收受催告後仍未將此殘款給付予原
        告，故被告乙○○所辯其並無給付遲延云云，與法不合，尚無可採。
三、原告主張其以存證信函向被告催告於五日內繳納款項未獲理會，故以起訴狀表示
    解除契約等語，有存證信函、掛號郵件收件回執及本院送達證書可憑，然被告辯
    稱：本件買賣總價高達八百七十五萬二千五百五十四元，而被告乙○○僅尚差五
    萬元尚未給付，該數可謂微乎其微，原告基於如此微額之遲延給付，據為解除買
    賣契約之藉口，顯與民法第一百四十八條之規定有悖，原告解除權之行使應屬無
    效等語。經查：
  （一）按民法第一百四十八條第二項規定：「行使權利，履行義務，應依誠實及信
        用方法」，此即所謂「誠信原則」，其應包括三項因素：第一、「信」的因
        素，權利人與義務人在法律上相互連結，一方應顧及他方利益，並衡量他方
        所期待於己方者為何，相對人對於其所信賴之正當期待不應失望，此即信用
        之保護；第二、「誠」的因素，信用之利益並非僅指雙方當事人間而已，對
        於第三人或公眾之信用利益，亦應同受保護，換言之，當事人所期待之利益
        ，應當在符合一般公共信用利益前提下，方受保護，如此使能促進法律制度
        之進步；第三、交易習慣亦為誠信原則因素之一，通常值得保護的當事人正
        當期待，多與交易習慣相合，此時即應斟酌交易習慣。是以交易過程中，相
        對人之行為雖有瑕疵，然此等瑕疵極輕微，對權利人並無損害或不便可言，
        權利人竟以相對人不成比例之瑕疵為由而行使權利，即有失公允。例如：被
        上訴人所未清償之應付價金，不足總價金十分之一，該款固應由被上訴人負
        遲延責任，然就如此微額之遲延給付，據為解除買賣契約之藉口，顯與債權
        人行使債權，應以誠實信用方法之規定不符（最高法院五十八年度台上字二
        八四八號判決可參）。
  （二）查本件買賣契約之標的金額高達八百餘萬元，而被告乙○○僅剩最後殘款五
        萬元尚未給付，被告乙○○此等遲延給付之瑕疵極為輕微，原告竟以此為由
        主張解除契約，顯然已對於被告乙○○對於契約所信賴之正當期待予以破壞
        ，原告行使解除權，實有背於誠實及信用方法，洵堪認定。故原告主張行使
        解除權解除契約，違反上開法文規定，自不發生行使權利之效力，於法乃屬
        無效。本件買賣契約既未合法解除，則買賣契約仍屬有效，原告亦無從基於
        民法第二百五十九條第一款規定，請求被告甲○塗銷所有權移轉登記並將系
        爭土地所有權回復予原告。是以原告之請求，俱無理由，不應准許。
四、從而，原告請求確認原告與被告乙○○之間就系爭買賣契約已因解除而不存在，
    以及被告甲○應就坐落彰化縣北斗鎮○○段第五六七地號、面積四九二平方公尺
    及同段第五六八地號、面積二０三四平方公尺二筆土地之所有權移轉登記應予塗
    銷，回復予原告，均於法無據，自難准許，應予駁回。原告之訴既經駁回，其假
    執行之聲請亦失所依據，應併予駁回。
五、本件判決之基礎已臻明確，兩造其於攻擊防禦方法，於判決結果不生影響，無庸
    一一論列，併此敘明。
據上論結：本件原告之訴為無理由，依民事訴訟法第七十八條，判決如主文。
中      華      民      國    九十    年      八      月    二十三      日
                              台灣彰化地方法院民事第三庭
~B法      官  陳弘仁
右為正本係照原本作成。
如對本判決上訴，應於判決送達後二十日內向本院提出上訴狀。
~B法院書記官  卓俊杰
中      華      民      國    九十    年      八      月    二十七      日


司法院資訊處製作；財團法人民間司法改革基金會備份。
